臺灣臺北地方法院民事判決　　　　　　 94年度重訴字第149號
原　　　告　國泰人壽保險股份有限公司
法定代理人　乙○○
訴訟代理人　甲○○
被　　　告　戊○○
被　　　告　丙○○
兼訴訟代理人丁○○
上列當事人間清償借款事件，本院於中華民國94年5月24日言詞
辯論終結，判決如下：
    主    文
被告應連帶給付原告新台幣陸佰陸拾貳萬捌仟零伍拾貳元，及自
民國九十三年四月二十二日起至清償日止，按年息百分之八點三
七五計算之利息，並自民國九十三年五月二十二日起至清償止，
其逾期在六個月以內者，按上開利率百分之十，超過六個月者，
按上開利率百分之二十計算之違約金。
訴訟費用由被告連帶負擔。
    事  實  及  理  由
一、本件被告戊○○、丁○○、丙○○經合法通知，未於最後言
    詞辯論期日到場，雖被告具狀陳稱被告戊○○在大陸工作，
    不克前來開庭，被告丙○○為被告丁○○之兄，僅受託為借
    款擔保人，對案情並不熟悉，二人均委託被告丁○○代為開
    庭處理，然被告丁○○亦受僱在大陸工作，因本案已滯留台
    灣數月，累積過多事務須於近日赴大陸洽公，狀請改期至七
    月初云云，然均未提出足以釋明前開事由之證據，且被告縱
    因工作之故無法親自到場，亦可委任其餘居住台灣之共同被
    告或訴訟代理人到場，是以本件無從認為有民事訴訟法第
    386條所列各款情形，爰依原告之聲請，由其一造辯論而為
    判決。
二、原告主張：被告戊○○以其餘被告為連帶保證人，於民國79
    年4月26日分別向原告借用新台幣（下同）10,300,000元 及
    6,550,000元，借款期間均自79年4月26日起至99年 4月26日
    止，按月平均攤還本息，如未按期給付，即喪失期限利益，
    全部債務視為到期，利息均按年息11．75%計算 ，如逾期清
    償，在6個月以內者，按上開利率10% ，超過6個月者，按上
    開利率20%計付違約金。詎被告戊○○自88年3月26日起即未
    按期攤還，依上開約定，本件借款應視為全部到期，又被告
    丁○○、丙○○依約既為連帶保證人，自應負連帶清償之責
    ，屢向被告催討，均置之不理，經原告依法聲請強制執行並
    拍賣抵押物後，尚欠如主文所示之本金、利息及違約金迄未
    清償，為此本於消費借貸及連帶保證之法律關係提起本件訴
    訟，此外，原告依法拍賣被告之抵押物，被告從未對金額提
    出異議，現今提出質疑，顯係意圖拖延訴訟等語。並聲明求
    為判決如主文第1項所示。
三、被告戊○○、丁○○、丙○○雖均未於最後言詞辯論期日到
    場，惟曾提出書狀陳稱：被告自79年4月26日至88年3月27日
    止，按期攤還本息，已繳付10,000,000元，原告拍賣被告座
    落台北市中山區○○○路353巷16號之不動產，並取得
    13,030,795元，因此原告自被告處求償金額已遠超過依市場
    利率所應取回之金額，侵害被告生計甚鉅，不符民法公平正
    義原則。此外，強制執行之執行裁定未如判決具有既判力，
    且被告未對分配表提出異議，係因當時被告身在國外且認為
    拍賣所得應足以償還債款之故，故如被告之權益因強制執行
    而受違法侵害，自得另訴向原告提出請求。 另依民法第252
    條規定違約金過高者，得請求減至相當之數額。至於是否相
    當須依一般客觀事實，社會經濟狀況及當事人所受損害情形
    ，以為斟酌標準，而債務已為一部履行者，亦得比照債權人
    所受利益減少其數額。 再依同法第205條規定，約定利率超
    過年息20%者，就超過部分債權人無請求權；同法第206條復
    規定，債權人除前條限定之利息外，不得以折扣或其他方式
    巧取利益。今原告已利息、遲延利息、違約金之總和，是否
    超過前開規定，不得而知。 又，依約定條款第2條規定「立
    約人對貴公司所負一切債務，如於每年3月及9月或因國內外
    情勢變遷貴公司調整利率時，自調整之日起按貴公司所定新
    利率計付利息」觀之，已將情事變更之情況納入考量，應有
    民法第227條之1之適用，而此約定被告無改依市場利率加以
    計息之權已違反消費者保護法第12條及民法第247條之1，爰
    聲請本院揆諸上揭法條之立法意旨，改依中央銀行放款利率
    或法定利率計算被告應支付原告之利息額等語，資為抗辯。
    並聲明：於原告請求之金額限度內認定被告應支付給原告之
    金額，並駁回其餘部分。
四、兩造不爭執之事實：
    原告主張被告戊○○以其餘被告為連帶保證人，於民國79年
    4月26日 分別 向原告借用新台幣（下同）10,300,000元 及
    6,550,000元，借款期間均自79年4月26日起至99年 4月26日
    止，按月平均攤還本息，如未按期給付，即喪失期限利益，
    全部債務視為到期，利息均按年息11．75%計算 ，如逾期清
    償，在6個月以內者，按上開利率10% ，超過6個月者，按上
    開利率20%計付違約金。詎被告戊○○自88年3月26日起即未
    按期攤還，依上開約定，本件借款應視為全部到期，並經拍
    賣抵押物受償部之事實，已據其提出放款借據、約定書、一
    般放款全部查詢單、公司變更登記事項卡及戶籍謄本為證，
    核屬相符，被告等對此亦不爭執，自堪信原告之主張為真實
    。
五、茲就被告之抗辯審酌如下：
（一）原告主張被告經其依法聲請強制執行並拍賣抵押物後，尚
      欠如主文第1項所示之本金 、利息及違約金迄未清償等情
      ，業據其提出放款借據、約定書、一般放款全部查詢單、
      公司變更登記事項卡及戶籍謄本為證，核屬相符，且為被
      告所不爭執，被告雖辯稱求償金額已遠超過依市場利率所
      應取回之金額，侵害被告生計甚鉅，不符民法公平正義原
      則云云，惟查，本件原告收取之本息明細，業據其提出繳
      款明細表為證，核與兩造約定之放款條件相符，原告依約
      收取約定本息，自屬有據，縱其收取之本息總和較諸原放
      款本金高出甚多，亦係因被告迄未清償，累計多年利息所
      致，然被告依約既有給付利息之義務，原告就借款加計利
      息，並無不合。至於本件借款利率原為11.75％，並約定
      依原告每年三月及九月所定新利率計息，此有擔保放款借
      據為證，按利息與違約金迥異，違約金部分法院依法固有
      酌減之權限，然就利息部分則無此法律規定，此既為兩造
      所合意之利率，且未逾法定利率之上限，法院尚無權逕予
      核減。況且，此一利率係兩造於79年4月13日借款當時之
      約定，當時金融市場之利率水準與今日不可同日而語，原
      告於該利率水準下貸與被告本件款項，其資金成本自應以
      當時之金融市場利率衡量，不得執十餘年後之金融市場利
      率水準指摘當時約定之利率過高。至於利率浮動之約定，
      係為使利率配合放款後之金融環境而設，為金融放款實務
      於長期放款中習見之約款，且可使借款利率符合將來之利
      率水準，適切反應放款各階段之資金成本與合理對價，對
      兩造均屬公平，佐以本件放款後利率逐年下降，至88年間
      降至8.375%，更足認此一浮動利率之約定對被告並無不公
      。本件被告戊○○於88年3 月26日即未依約還款，依兩造
      約定，本件借款於當時即已全部到期，當時原告之放款利
      率年息8.375％，此有繳款明細表、分配表在卷可稽，是
      以本件借款之利率應固定為到期時之利率即年息8.375%。
      雖嗣後金融市場利率水準再行下跌，然被告既已違約在先
      ，依擔保放款借據第三條約定，借款視為全部到期，被告
      此時依約即應立即清償全部借款本息，無從再比照正常放
      款期間利率浮動而享有嗣後利率調降之利益，此係因被告
      違約喪失期限利益所致，對被告亦無不公。
（二）另被告辯稱違約金過高部分，按當事人約定契約不履行之
      違約金過高者，法院固得依民法第252條以職權酌減至相
      當之數額，惟是否相當仍須依一般客觀事實、社會經濟狀
      況及當事人所受損害情形，以為酌定標準。本件當事人雙
      方約定如逾期清償，在6個月以內者，按上開利率10%，超
      過6個月者，按上開利率20%計付違約金，本件借款視為到
      期時之利率為年息8.375%，折算違約金之利率僅分別為年
      息0.875%（逾期六個月以內）與1.675%（逾期超過六個月
      ），被告雖辯稱其已償還二千三百餘萬元，應免除其違約
      金云云，然原告放款之成本除本金外，亦包含無法運用此
      筆本金更行獲利之成本，是以被告依約除清償本金外，亦
      應給付利息，尚不能以被告清償之金額已高於借款本金，
      即認為原告已無損害。本件放款金額甚高，被告自88 年
      迄今業已遲延六年餘未清償，原告經聲請拍賣抵押物後仍
      不能十足受償，尚須另行起訴請求，遲遲不能收回放款，
      坐失於當年高利率水準時運用此款項另行運用獲利之機會
      ，顯然受有相當之損害，原告僅請求按年息0.875%、
      1.675%計算違約金，衡諸現今社會經濟狀況，尚無從認為
      有何過高之情事，是以被告此一抗辯亦屬無據。
（三）次按債權人除前條限定之利息外，不得以折扣或其他方法
      ，巧取利益，民法第206條固定有明文。 惟本件原告於放
      款時係將借款金額十足撥付，被告並未舉證證明原告有何
      預扣利息而未如數交付借款之情事，自無從認為本件有何
      民法第206條所稱巧取利益之情況。至於遲延利息性質係
      屬賠償債務給付遲延所生之損害，違約金則係當事人約定
      契約不履行時，債務人應負之懲罰金或損害賠償數額之預
      訂，且為民法第233條第1項但書及第250條明文允許，與
      民法第206條巧取利益之情況迥然有別，且本件原告僅請
      求利息與違約金，並無重複計算利息與遲延利息，更無收
      取超過法定利息上限之情況，是以被告就此部分之抗辯顯
      無可採。
（四）被告另抗辯稱：依約定書第2條規定「立約人對貴公司所
      負一切債務，如於每年3月及9月或因國內外情勢變遷貴公
      司調整利率時，自調整之日起按貴公司所定新利率計付利
      息」觀之，已將情事變更之情況納入考量，應有民法第
      227條之2之適用云云。惟按所謂情事變更，非當時所得預
      料，依其原有效果顯失公平者，係指情事劇變，非契約成
      立當時所得預料，依一般觀念，認為如依其原有效果顯失
      公平者而言，最高法院93年台上字第1277號判決可供參照
      ，而該條之規定僅係浮動利率之約定，與民法第227條之2
      所定之要件尚屬有間，且本件被告所以喪失浮動利率之利
      益，係因其未依約清償所致，已如前述，被告於締約時原
      即須衡量自身之還款能力，再行決定貸款數額與條件，其
      未能妥為衡量自身還款能力以致未能如期清償，不能諉為
      情事變更，原告依約請求被告清償本息及違約金，並無不
      當，被告此一抗辯亦屬無據。
六、綜上所述，本件借款利息、違約金之約定均無不當，被告未
    能依約還款，經拍賣抵押物後，尚欠如主文所示之本金、利
    息、違約金迄未清償，有還款明細表、分配表在卷可稽，從
    而，原告依消費借貸與連帶保證之法律關係，請求被告連帶
    給付如主文所示之本息、違約金，即屬有據，應予准許。
七、據上論結，本件原告之訴為有理由，依民事訴訟法第385條
    第1項前段、第85條第2項，判決如主文。
中　　華　　民　　國　　94　　年　　5 　　月　　31　　日
                      民事第六庭    法　官　陳怡雯
以上正本係照原本作成
如對本判決上訴，須於判決送達後20日內向本院提出上訴狀
中　　華　　民　　國　　94　　年　　5 　　月　　31　　日
                           　　　　 書記官　謝梅琴
